---
title: "Como Alterar as Cores de um Gráfico Feito no `ggplot2`"
description: "Aprenda a alterar facilmente as cores de qualquer gráfico feito no ggplot2"
tags: ["ciência de dados", "ggplot2", "r", "visualização", "tutorial"]
draft: false
date: 2020-06-13T15:08:00-03:00
---

# Introdução

Recentemente, [respondi a pergunta "Como alterar a escala de cores em um gráfico no R"](https://pt.stackoverflow.com/questions/452569/como-alterar-a-escala-de-cores-em-um-gr%c3%a1fico-no-r/452581#452581) no Stack Overflow em Português. Achei que a resposta ficou bem completa, então resolvi transpô-la para cá.

Há duas maneiras principais de definir uma escala de cores usando `ggplot2`. Uma delas é manual e outra é utilizando uma paleta de cores pré-definida.

# Definindo cores manualmente

Cada cor deve ser definida manualmente. Essa definição pode ser feita via código (RGB ou hexadecimal) das cores ou pelo seu nome em inglês. A definição via código permite uma variação maior de cores, pois nem todas elas possuem nomes definidos. Se a definição for feita via nome de cores, estes nomes devem estar em inglês. Abaixo eu criei uma escala de cores, que não é necessariamente bonita ou harmoniosa, que permite ver isso em detalhes:

```{r}
# devtools::install_github("allisonhorst/palmerpenguins")
library(palmerpenguins)
library(ggplot2)
theme_set(theme_bw())

ggplot(penguins, aes(x = flipper_length_mm, y = body_mass_g, colour = species)) +
  geom_point() +
	scale_colour_manual(values = c("orange", "seagreen3", "cyan")) +
  labs(x = "Comprimento da Nadadeira (mm)", y = "Massa Corporal (g)", title = "Pinguins na Estação Palmer", colour = "Espécie")
```

O R já vem com 657 cores pré-definidas em sua instalação. Seus nomes podem ser consultados através da função `colors()`.

# Definindo cores através de paletas

Basta usar a função `scale_colour_brewer` para definir uma paleta de cores para o seu gráfico. No exemplo abaixo estou utilizando a paleta `Dark2`:

```{r}
ggplot(penguins, aes(x = flipper_length_mm, y = body_mass_g, colour = species)) +
  geom_point() +
  labs(x = "Comprimento da Nadadeira (mm)", y = "Massa Corporal (g)", title = "Pinguins na Estação Palmer", colour = "Espécie") +
	scale_colour_brewer(palette = "Dark2")
```


Entre no help da função `scale_colour_brewer` para ver quais são as paletas de cores disponíveis no `ggplot2`.

Entretanto, de uns anos pra cá, eu tenho usado uma outra paleta de cores para os meus gráficos. Ela se chama viridis e suas cores são facilmente distinguíveis por daltônicos. Como sou professor, tenho a preocupação de que meus gráficos sejam mais inclusivos e, com ela, meus alunos conseguem diferenciar o que aparece nos gráficos. Além disso, essa escala funciona muito bem em impressões em preto e branco, ao contrário de algumas outras opções de paletas.

```{r}
ggplot(penguins, aes(x = flipper_length_mm, y = body_mass_g, colour = species)) +
  geom_point() +
  labs(x = "Comprimento da Nadadeira (mm)", y = "Massa Corporal (g)", title = "Pinguins na Estação Palmer", colour = "Espécie") +
	scale_fill_viridis_d()
```



# Paletas não-oficiais

Por fim, há paletas de cores não-oficiais, feitas por usuários do R que tem mais noção de teoria de cor do que eu. Uma opção que gosto muito é baseada nas paletas de cores dos filmes do cineasta Wes Anderson e pode ser baixada [aqui][4]. Sua utilização também é simples e combina os dois métodos vistos anteriormente:

```{r}
library(wesanderson)
ggplot(penguins, aes(x = flipper_length_mm, y = body_mass_g, colour = species)) +
  geom_point() +
  labs(x = "Comprimento da Nadadeira (mm)", y = "Massa Corporal (g)", title = "Pinguins na Estação Palmer", colour = "Espécie") +
	scale_colour_manual(values = wes_palette("Zissou1"))
```

Acima criei um gráfico de barras baseado nas cores de [A Vida Marinha com Steve Zissou][6], um dos meus filmes preferidos.

<hr>

Observação: tudo o que foi dito acima para cores de pontos e linhas (`colour`) pode ser transposto para preenchimentos (`fill`). Ou seja, basta substituir `scale_colour_brewer` por `scale_fill_brewer` em um gráfico de colunas para obter um resultado análogo.

