---
title: "Como Alterar o Tema (Eixos, Fundo, Linhas de Grade) de um Gráfico Feito no ggplot2"
description: "Aprenda a alterar facilmente as cores de qualquer gráfico feito no ggplot2"
tags: ["ciência de dados", "ggplot2", "r", "visualização", "tutorial"]
draft: false
date: 2020-06-25T14:32:00-03:00
---

# Introdução

Eu já havia escrito um post aqui indicando [Como Alterar as Cores de um Gráfico Feito no ggplot2](https://marcusnunes.me/posts/como-alterar-as-cores-em-um-grafico-ggplot2/). Resolvi fazer esse post para mostar como dar um passo além na criação de gráficos, personalizando ainda mais a nossa produção.



# Gráfico Base

O conjunto de dados com o qual iremos trabalhar se refere a medições realizadas em pinguins. Para instalar o pacote com esses dados, basta rodar o comando `devtools::install_github("allisonhorst/palmerpenguins")` (assumindo que o pacote `devtools` já está instalado em seu computador). Com o pacote instalado, basta carregá-lo na memória através do comando

```{r penguins01, warning=FALSE}
library(palmerpenguins)
```

O gráfico base busca procurar a relação entre o comprimento das nadadeiras dos pinguins com a sua massa corporal. Abaixo vemos o gráfico base.

```{r penguins02, warning=FALSE}
library(tidyverse)

g <- ggplot(penguins, aes(x = flipper_length_mm, y = body_mass_g, colour = species)) +
  geom_point()
g
```

A figura acima mostra o gráfico criado com o tema padrão do [ggplot2](https://marcusnunes.me/tags/ggplot2). Note o fundo cinza, com linhas de grade brancas. A seguir, veremos como os outros temas alteram essas e muitas outras características da apresentação dos gráficos.

# Temas Padrão do ggplot2

```{r penguins03, warning=FALSE}
g + theme_bw()
g + theme_classic()
g + theme_dark()
g + theme_gray()
g + theme_grey()
g + theme_light()
g + theme_linedraw()
g + theme_minimal()
g + theme_test()
g + theme_void()
```



# Temas do Pacote ggthemes

```{r penguins04, warning=FALSE}
library(ggthemes)
g + theme_base()
g + theme_calc()
g + theme_clean()
g + theme_economist()
g + theme_economist_white()
g + theme_excel()
g + theme_excel_new()
g + theme_few()
g + theme_fivethirtyeight()
g + theme_foundation()
g + theme_gdocs()
g + theme_hc()
g + theme_igray()
g + theme_map()
g + theme_pander()
g + theme_par()
g + theme_solarized()
g + theme_solarized_2()
g + theme_solid()
g + theme_stata()
g + theme_tufte()
```



# Conclusão

Agora é só escolher o seu tema preferido e começar a alterar os seus gráficos. Note que nem todos os temas funcionaram bem com a paleta de cores padrão do ggplot. Por isso, não custa lemnrar que esse blog tem um post ensinando [Como Alterar as Cores de um Gráfico Feito no ggplot2](https://marcusnunes.me/posts/como-alterar-as-cores-em-um-grafico-ggplot2/). Assim, basta escolher a melhor combinação entre tema e paleta de cores para criar a melhor visualização de dados possível para os seus dados.





