---
title: "O Mercado para Ciência de Dados no Brasil - Parte I - Visualização"
description: "Avaliação de como está o mercado para Ciência de Dados no Brasil, utilizando informações do Data Hackers"
tags: ["análise", "ciência de dados", "data hackers", "r", "visualização", "tutorial"]
draft: false
date: 2020-05-26T19:20:00-03:00
---

# Introdução

Recentemente o site [Data Hackers](https://datahackers.com.br/) realizou uma pesquisa com pessoas que trabalham com Ciência de Dados. As respostas coletadas pelos questionários foram compilados e disponibilizados no [Kaggle](https://www.kaggle.com/datahackers/pesquisa-data-hackers-2019). Nesta primeira parte da minha análise irei fazer uma série de análises descritivas, a fim de ter uma noção de como estão algumas características deste mercado.


# Preparação dos Dados

Como em qualquer análise de dados, o primeiro passo é importá-los para o R.

```{r importacao}
# pacotes necessarios

library(tidyverse)
theme_set(theme_bw())

# leitura dos dados 

survey <- read_csv("data/datahackers-survey-2019-anonymous-responses.csv") %>%
	janitor::clean_names()
```

A seguir, processo a coluna `p5_living_state`, mantendo apenas a sigla do estado em que o respondente mora. Além disso, há dados faltantes para o estado de quem mora no exterior. Portanto, então vou colocar o nível "Exterior" para essas pessoas.

```{r p5_living_state}
# manter apenas as siglas para os estados e
# completar os NA de p5_living_state com Exterior

survey <- survey %>%
	mutate(p5_living_state = gsub("[\\(\\)]", "", regmatches(p5_living_state, gregexpr("\\(.*?\\)", p5_living_state)))) %>%
	mutate(p5_living_state = ifelse(p5_living_state == "character0", "Exterior", p5_living_state))
```

A seguir, crio um ordenamento que faça sentido para a variável `p16_salary_range`:

```{r p16_salary_range}
# criar ordenamento para p16_salary_range

survey <- survey %>%
	mutate(p16_salary_range = fct_explicit_na(p16_salary_range, na_level = "Não Informado")) %>%
	mutate(p16_salary_range = 
	         factor(p16_salary_range,
	                levels = c("Não Informado", 
	                           "Menos de R$ 1.000/mês", 
	                           "de R$ 1.001/mês a R$ 2.000/mês", 
	                           "de R$ 2.001/mês a R$ 3000/mês", 
	                           "de R$ 3.001/mês a R$ 4.000/mês", 
	                           "de R$ 4.001/mês a R$ 6.000/mês", 
	                           "de R$ 6.001/mês a R$ 8.000/mês", 
	                           "de R$ 8.001/mês a R$ 12.000/mês", 
	                           "de R$ 12.001/mês a R$ 16.000/mês", 
	                           "de R$ 16.001/mês a R$ 20.000/mês", 
	                           "de R$ 20.001/mês a R$ 25.000/mês", 
	                           "Acima de R$ 25.001/mês")))
```

De modo análogo, segue uma ordenação para a variável `p8_degree_level`:

```{r p8_degree_level}
# criar ordenamento para p8_degree_level

survey <- survey %>%
	mutate(p8_degreee_level = factor(p8_degreee_level, 
	                                levels = c("Prefiro não informar", 
	                                           "Não tenho graduação formal",
	                                           "Estudante de Graduação",
	                                           "Graduação/Bacharelado",
	                                           "Pós-graduação",
	                                           "Mestrado",
	                                           "Doutorado ou Phd")))
```


A partir de agora inicio a análise dos dados coletados. Como a amostragem não foi feita de maneira probabilística, não há a garantia de que os resultados reportados a seguir sejam extrapoláveis para um grupo de pessoas que não tenha respondido o questionário.


# Análise Exploratória

Como podemos ver no gráfico abaixo, esse é um campo de atuação majoritariamente masculino:

```{r p2_gender_geom_colt}
survey %>%
	mutate(p2_gender = fct_explicit_na(p2_gender, "Não Informado")) %>%
	group_by(p2_gender) %>%
	count() %>%
	ggplot(aes(x = p2_gender, y = n)) +
	geom_col() +
	labs(x = "Gênero", y = "Quantidade", title = "Gênero dos Cientistas de Dados Brasileiros")
```

Além disso, nessa amostra não houve respondentes que trabalhassem no Brasil e fora das regiões Sul ou Sudeste:

```{r p5_living_state_geom_col}
survey %>%
	group_by(p5_living_state) %>%
	count() %>%
	ggplot(aes(x = reorder(p5_living_state, -n), y = n)) +
	geom_col() +
	labs(x = "Estado de Residência", y = "Quantidade", title = "Número de Cientistas de Dados por Estado")
```

A faixa salarial mais comum é entre R$ 4.001 e R$ 6.000 por mês:

```{r p16_salary_range_geom_col}
survey %>%
	filter(p5_living_state != "Exterior") %>%
	group_by(p16_salary_range) %>%
	count() %>%
	na.omit() %>%
	ggplot(aes(x = p16_salary_range, y = n)) +
	geom_col() +
	labs(x = "Faixa Salarial", y = "Quantidade", title = "Faixa Salarial dos Cientistas de Dados Brasileiros") +
	theme(axis.text.x = element_text(angle = 90, hjust = 1))
```

São Paulo possui mais gente recebendo melhores salários:

```{r p16_salary_range_p5_living_state_geom_tile}
survey %>%
	group_by(p5_living_state, p16_salary_range) %>%
	count() %>%
	ggplot(aes(x = p16_salary_range, y = p5_living_state, fill = n)) +
	geom_tile() +
	labs(x = "Faixa Salarial", y = "Estado de Residência", fill = "Qtde") +
	theme(axis.text.x = element_text(angle = 90, hjust = 1)) +
	scale_fill_viridis_c()
```

Por fim, as combinações de faixas salariais e formação mais comuns são de R$3.000 a R$12.000 por mês, para pessoas com graduação ou pós-graduação.

```{r p16_salary_range_p8_degreee_level_geom_tile}
survey %>%
	group_by(p8_degreee_level, p16_salary_range) %>%
	count() %>%
	ggplot(aes(x = p16_salary_range, y = p8_degreee_level, fill = n)) +
	geom_tile() +
	labs(x = "Faixa Salarial", y = "Formação", fill = "Qtde") +
	theme(axis.text.x = element_text(angle = 90, hjust = 1)) +
	scale_fill_viridis_c()
```

No próximo artigo veremos como ajustar um modelo preditivo capaz de prever o salário de um cientista de dados de acordo com algumas variáveis pré-estabelecidas.






