---
title: "O Ranking da FIFA e a Copa do Mundo"
description: "Descubra se o ranking da FIFA possui algum tipo de relação com o resultado da Copa do Mundo"
tags: ["copa da mundo", "esporte", "futebol", "machine learning", "regressão"]
draft: true
date: 2018-07-09T22:12:00-03:00
---


# Resumo

O ranking da FIFA não serve para prever a classificação final da Copa do Mundo com acurácia.


# Introdução

Previsões são muito difíceis de serem feitas, principalmente a respeito do futuro. Mesmo assim, todos nos atraímos por elas, seja para imaginarmos como estaremos daqui a alguns anos ou para partiipar de bolões da copa.

Pensando nisso, resolvi aplicar alguns modelos de predição às informações fornecidas pelo Ranking da FIFA para verificar se ele é uma boa ferramenta para prever o resultado da Copa do Mundo.



# Ranking da FIFA

O Ranking da FIFA é uma ferramenta criada nos anos 90 pela entidade máxima do futebol. Este ranking computa informações a respeito dos resultados dos jogos das seleções mundiais, sejam eles em competições ou amistosos, a fim de estabelecer uma classificação geral para elas.

Note que estabelecer uma classificação geral para todas as seleções do mundo não é uma tarefa fácil. Os países da América do Sul jogam muito entre si, seja durante a Copa América, seja durante as eliminatórias da Copa do Mundo. 

É razoável supor que o Brasil, país melhor colocado dentre os sul-americanos durante as eliminatórias, seja equivalente ao melhor time europeu. Mas nas eliminatórias europeias os times são divididos em vários grupos distintos, ao contrário das sul-americanas, que ocorrem em um grupo apenas. Sendo assim, qual seria o melhor time europeu neste contexto? E como se comporta o Chile neste ranking, posto que este país ganhou as Copas América de 2015 e 2016, mas ficou fora da Copa 2018?

É aí que entra o [Ranking da FIFA](https://www.fifa.com/fifa-world-ranking/ranking-table/men/). Publicado desde 1995, ele cruza dados e informações e, assim, estabelece uma classificação mundial de seleções. Supostamente, os times melhor colocados no ranking deveriam estar melhor colocados ao final da Copa. 

Mas será que isto acontece na prática?

Para testar esta hipótese, resgatei as informações referentes ao último Ranking da FIFA publicado antes de cada Copa do Mundo de 1998 a 2018. Portanto, foram analisadas seis competições.

Os dados do [Ranking da FIFA](https://www.fifa.com/fifa-world-ranking/ranking-table/men/) foram obtidos no site da própria instituição. As classificações finais das Copas do Mundo de 1998 a 2018 foram coletadas a partir da Wikipedia em inglês. Os dados utilizados na análise, bem como o código com a modelagem realizada, estão disponíveis no meu [github](https://github.com/mnunes/).




# Correlações

Correlação é uma medida estatística que serve para determinar o quanto uma medida está relacionada com a outra. Quanto mais próxima de 1 esta medida for, mais forte é a correlação positiva entre duas variáveis. Quanto mais próxima de 0 esta medida for, mais fraca é a correlação entre duas variáveis. 

Por exemplo, peso e altura estão positivamente correlacionados. Quanto mais alto alguém for, mais pesado este alguém tende a ser. Logicamente, esta relação não é perfeita, pois existem pessoas de mesma altura e pesos diferentes, mas a tendência é que pessoas mais altas sejam mais pesadas.


Por exemplo, peso e altura estão positivamente correlacionados. Quanto mais alto alguém for, mais pesado este alguém tende a ser. Logicamente, esta relação não é perfeita, pois existem pessoas de mesma altura e pesos diferentes, mas a tendência é que pessoas mais altas sejam mais pesadas.

O Ranking da FIFA é uma medida ordinal (ou seja, é feita a partir de uma ordem), ela classifica os times do número 1 ao XXX. Desta forma, faz sentido relacioná-lo com a classificação final da Copa do Mundo, que também é uma medida de ordem. Como analisei apenas os resultados das copas em que haviam Ranking da FIFA disponível, os resultados possíveis para os países participantes variaram entre 1 e 32, pois todas as Copas de 1998 em diante contaram com 32 países.

A primeira tarefa que realizaei foi verificar se havia correlação 

```{r correlacoes01, message=FALSE, warning=FALSE, echo=FALSE}
library(rvest)
library(MASS)
library(emmeans)
library(tidyverse)
theme_set(theme_bw())
library(broom)
library(ggfortify)

load("~/Documents/Research/github/ranking-fifa-vs-copa-do-mundo/fifa.RData")

cor.test(tabela_completa$Rank, tabela_completa$World_Cup, method="kendall")
```

De acordo com o resultado acima, a correlação entre o Ranking da FIFA e a classificação final na Copa do Mundo é igual a 0.3138331. Este número está mais próximo de 0 do que de 1, o que indica uma correlação não muito forte. 

Mas nes primeira análise eu utilizei os dados de seis Copas do Mundo simultaneamente. É natural esperar que esta correlação seja mais forte em alguns anos do que em outros. Por este motivo, vou calcular novamente a correlação entre as variáveis consideradas, mas desta vez agrupando-as por ano:

```{r correlacoes02, echo=FALSE, warning=FALSE}
correlacoes <- tabela_completa %>%
  group_by(Year) %>% 
  do(tidy(cor.test(.$Rank, .$World_Cup, method="kendall"))) %>%
  select(Year, estimate, statistic, p.value)

correlacoes$p.fdr <- p.adjust(correlacoes$p.value, method="fdr")

data.frame(correlacoes[, 1], round(correlacoes[, 2:5], digits=4))
```

De fato, alguns anos possuíram correlação mais baixa do que 0.3138 e alguns possuíram correlação mais alta do que este valor. Mesmo assim, 0.4597 como valor para a maior correlação não é algo que poderíamos chamar de empolgante.

Com isto em mente, vamos passar ao ajuste de um modelo, mas sem muitas esperanças de que ele tenha um poder preditivo alto, pois as correlações são baixas.





# Previsões

Como estamos trabalhando com dados ordinais, vou utilizar um modelo de regressão logística ordinal. Com ele poderei relacionar as variáveis que desejo, além de criar um _intervalo de predição_ para os resultados obtidos.

Grosso modo, o que o intervalo de predição faz é determinar intervalos nos quais nossas predições podem variar. Em outras palavras, o resultado que procuro obter é algo na linha de "dado que o país é o 7º colocado no Ranking da FIFA, há 95% de probabilidade dele terminar a Copa do Mundo entre a 9ª e 6ª colocação".

Após rodar o modelo, o resultado obtido com as previsões está no gráfico abaixo:

```{r }

```



# Conclusão

Ou seja, o Ranking da FIFA não serve para prever a classificação final da Copa do Mundo. Embora seja possível detectar padrões, como os times mais bem colocados no Ranking da FIFA tendem a ficar mais bem classificados ao final da Copa do Mundo, a variabilidade das previsões é muito grande, tornando a ferramenta pouco útil.

Poranto, continue utilizando o com e velho _feeling_ ao fazer preencher o bolão da Copa do Qatar. Dificilmente a estatística vai te ajudar com esta tarefa.

Os dados utilizados na análise, bem como o código com a modelagem realizada, estão disponíveis no meu [github](https://github.com/mnunes/).





